---
title: "Poročilo pri predmetu Analiza podatkov s programom R"
author: "Max Filip Uršič"
output:
  html_document: default
  pdf_document:
    includes:
      in_header: lib/styles.sty
    latex_engine: xelatex
---

```{r setup, echo=FALSE, results='hide', message=FALSE, warning=FALSE}
# Če želimo nastaviti pisave v PDF-ju, odkomentiramo
# in sledimo navodilom v programu.
#source("fontconfig.r", encoding = "UTF-8")

# Uvoz vseh potrebnih knjižnic
source("lib/libraries.r")
```

# Makroekonomska analiza evropskega gospodarstva.

V svojem projektu se bom ukvarjal z makroekonomsko analizo evropskega gospodarstva od leta 1999 naprej. Pri analizi se bom osredotočil predvsem na glavne sestavine BDP-ja (domača potrošnja, potrošnja države, investicije, uvoz in izvoz) ter na ostale makroekonomske kazatelje, kot so inflacija in obrestne mere. Podatke bom nato primerjal glede na različne države in predele Evrope. Iskal bom podobnosti in razlike med njimi ter vplive obrestne mere, inflacije, gospodarske krize leta 2008 in drugih zunanjih šokov, ki so vplivali na gospodarsko rast evropskih držav.

Podatke bom črpal iz evrostata, uradnih strani evropske centralne banke:

<http://appsso.eurostat.ec.europa.eu/nui/show.do?query=BOOKMARK_DS-406763_QID_-7AA5FD9F_UID_-3F171EB0&layout=TIME,C,X,0;NA_ITEM,L,Y,0;GEO,L,Y,1;UNIT,L,Z,0;INDICATORS,C,Z,1;&zSelection=DS-406763UNIT,CLV10_MEUR;DS-406763INDICATORS,OBS_FLAG;&rankName1=UNIT_1_2_-1_2&rankName2=INDICATORS_1_2_-1_2&rankName3=TIME_1_0_0_0&rankName4=NA-ITEM_1_0_0_1&rankName5=GEO_1_0_1_1&sortR=ASC_-1_FIRST&sortC=ASC_-1_FIRST&rStp=&cStp=&rDCh=&cDCh=&rDM=true&cDM=true&footnes=false&empty=false&wai=false&time_mode=NONE&time_most_recent=false&lang=EN&cfo=%23%23%23%2C%23%23%23.%23%23%23>

<https://www.ecb.europa.eu/stats/policy_and_exchange_rates/key_ecb_interest_rates/html/index.en.html>

<http://ec.europa.eu/eurostat/tgm/table.do?tab=table&init=1&language=en&pcode=tec00118&plugin=1>

Projekt bo vseboval 3 tabele:

prva tabela bo vsebovala stolpec z letnicami, nato pa bodo sledili stolpci z ekonomskimi podatki posameznih držav, ki bodo vsebovali realno rast BDP-ja, domačo potrošnjo, potrošnjo države, investicije, uvoz in izvoz.
druga in tretja tabela bosta prav tako vsebovali stolpec z letnicami, nato pa bosta sledila stolpca z obrestnimi merami in inflacijo.

Repozitorij z gradivi pri predmetu APPR v študijskem letu 2017/18

***

# Obdelava, uvoz in čiščenje podatkov

```{r uvoz, echo=FALSE, message=FALSE, warning=FALSE}
source("uvoz/uvoz.r")
```
Podatke sem uvozil iz strani evrostat, ter iz uradne strani ECB v obliki CSV in HTML. Podatki so v treh tabelah in so v obliki *tidy data*.

1. `Obrestne mere` - Podatki o različnih vrstah obrestnih mer skozi leta. Uvozil iz HTML-ja.
  - `datum` - meritev: datum spremembe obrestne mere (datum),
  - `vrsta` - spremenljivka: vrsta obrestne mere (neurejen faktor),
  - `vrednost` - meritev: vrednost obrestne mere v % (število).
  
2. `Inflacija` - Podatki o stopnji inflacije v evropskih državah in ZDA. Uvozil iz HTML-ja.
  - `drzava` - spremenljivka: ime države (neurejen faktor),
  - `leto` - meritev: leto inflacije (število),
  - `stopnja` - meritev: stopnja inflacije (število).
  
3. `BDP` - Podatki o BDP-ju in sestavnih delih le tega. Uvozil iz CSV-ja.
  - `leto` - meritev: leto (število),
  - `sestava` - spremenljivka: sestavni deli BDP-ja (neurejen faktor),
  - `drzava` - spremenljivka: ime države (neurejen faktor),
  - `vrednost` - meritev: vrednost sestavnih delov BDP-ja v eur (število).


**Opomba**: Pri tabeli BDP sem prvo odstranil nekaj vrstic, saj so bili v njih tudi podatki od leta 1991 naprej, ki pa jih ne potrebujem, saj imam v drugih dveh tabelah podatke od leta 1999 oz. 2005 naprej in bi analizo težje naredil, zaradi mankajočih podatkov.

Glede na podatke iz tabel lahko vidimo tesno povezavo v obnašanju med inflacijo BDP-jem, obrestnimi merami ter gospodarsko krizo leta 2008.

***

# Analiza in vizualizacija podatkov

```{r vizualizacija, echo=FALSE, message=FALSE, warning=FALSE}
source("vizualizacija/vizualizacija.r")
```
Pri vizualizaciji projekta sem naredil nekaj grafov ter zemljevidov, ki so po mojem mnenju nujno potrebni za vsaj nekaj osnovnih predstav o povezavah med dejavniki, ki vplivajo na gospodarasko rast EU.

## BDP

```{r graf.BDP, echo=FALSE, message=FALSE, fig.align='center', fig.cap='Graf BDP', warning=FALSE}
    graf.BDP
```

Za analizo BDP-ja in njegovih komponent sem sprva pripravil zemljevid, ki nam prikazuje stanje BDP-ja leta 2016 v Evropi po vseh državah. Kot je nekako pričakovati so po vrednosti tu na prvem mestu navečja in najbolj razvita gospodarstva EU (Nemčija, Francija in Velika Britanija). Mogoče imajo vrednost BDP-ja pod pričakovanji skandinavske države, a po drugi strani je to razumljivo, saj imajo veliko manj prebivalcev kot npr. Nemčija.

Za primerjavo, kako visoke so razlike med BDP-ji držav sem tudi pripravil stolpični diagram, ki ureja vse države EU po velikosti glede na vrednost in tortni diagram, ki prikazuje deleže BDP-ja posameznih gospodarstev.

```{r graf.BDP2016, echo=FALSE, message=FALSE, fig.align='center', fig.cap='Graf BDP 2016', warning=FALSE}
    graf.BDP2016
```

```{r graf.delezBDP, echo=FALSE, message=FALSE, fig.align='center', fig.cap='Graf delez BDP', warning=FALSE}
    graf.delezBDP
```

Ker me v mojem projektu zanimajo tudi vplivi inflacije in obrestnih mer na BDP, sem za lažjo primerjavo pripravil dva grafa. Prvi prikazuje rast BDP-ja vseh držav EU od leta 1999 naprej. V tem grafu lahko vidimo podobnost v gibanju rasti med skoraj vsemi državami in velikost različnih šokov na gospodarstva (kot je bila npr. kriza 2008).

```{r graf.rastBDP, echo=FALSE, message=FALSE, fig.align='center', fig.cap='Graf rast BDP', warning=FALSE}
    graf.rastBDP
```

Ampak, ker je ta graf težko berljiv, zaradi števila krivulj , ki ga vsebuje, sem pripravil tudi graf, ki vsebuje le gospodarsko rast Nemčija, ki naj bi bila nekako vodilna gospodarska sila EU. Glede na ta graf bom najlažje opazoval vpliv obrestnih mer ter inflacije na razvita gospodarstva.

graf.rastBDP_Nem
```{r graf.rastBDP_Nem, echo=FALSE, message=FALSE, fig.align='center', fig.cap='Graf rast BDP Nem', warning=FALSE}
    graf.rastBDP_Nem
```

## Inflacija

Inflacija je definitivno eden izmed pomembnih dejavnikov, ki vplivajo na gospodarstvo, vrednost potrošnje, investicij, obrestnih mer... Zato sem za začetek v moj projekt vklučil zemljevid inflacije leta 2016 po posameznih državah, s katerim bom lahko opazoval, katerim gospodarstvom uspeva držati raven inflacije pri 2% in katere države (če katere imajo) imajo problem z hiperinflacijo ali deflacijo.

```{r graf.inflacija, echo=FALSE, message=FALSE, fig.align='center', fig.cap='Graf inflacija', warning=FALSE}
    graf.inflacija
```

Graf številka dva, ki se nanaša na inflacijo, prikazuje spremembo le-te skozi leta od leta 2005 naprej. Z njim bom lahko najlažje opazvoal vpliv na obrestne mere skozi leta in na BDP.

```{r graf.inflacijaEU, echo=FALSE, message=FALSE, fig.align='center', fig.cap='Graf Inflacija EU', warning=FALSE}
    graf.inflacijaEU
```

## Obrestne mere

Tretji velik razdelek mojih podatkov se navezuje na obrestne mere. Ker v EU obrestne mere centralnih bank nastavlja ECB zemljevida le-teh nisem vključil, ker bi bil nesmiselen. Sem pa zato vključil graf spreminjanja obrestnih mer skozi leta od 1999 naprej.

graf.obrestne
```{r graf.obrestne, echo=FALSE, message=FALSE, fig.align='center', fig.cap='Graf obrestne', warning=FALSE}
    graf.obrestne
```


***
